【裁判字號】    89,易,1259
【裁判日期】    890704
【裁判案由】    詐欺
【裁判全文】
台灣台中地方法院刑事判決                        八十九年度易字第一二五九號
    公  訴  人  臺灣臺中地方法院檢察署檢察官
    被      告  甲○○
右列被告因詐欺案件，經檢察官提起公訴（八十九年度偵字第四六三五號），本院判
決如左：
    主  文
甲○○意圖為自己不法之所有，以詐術取得賑災之款項，處有期徒刑肆月。緩刑年
。
    事  實
一、甲○○係台中市○區○○○街十號德昌中華社區四樓之二所有權人，並自民國八
    十七年十一月十五日起，將該屋出租予丙○○、乙○○夫妻居住，租期至八十八
    年十一月十五日止。甲○○與其夫麥嘉崙、子麥懷恩、女麥懷德實際並未住於上
    址。嗣八十八年九月二十一日發生大地震，台中市為災區，德昌中華社區亦受有
    災害，總統於八十八年九月二十五日頒佈緊急命令，行政院指示對房屋全倒者，
    每戶發給救助及慰問金新台幣（下同）二十萬元，住屋半倒者，每戶十萬元，行
    政院內政部於八十八年九月三十日，以台（八八）內社字第八八八五四六五號函
    ，及於同年十月一日以台（八八）內社字第八八八二三三九號函，確定受災戶住
    屋全倒、半倒者，其救助及慰問金之發給對象，以災前戶籍登記為準，且實際居
    住於受災屋之現住戶，由戶長或現住人具領，未居住於受災毀損住屋者，不予發
    給；至如未設籍而有實際居住之事實者，得以切結書由村、里長認定後申領。而
    受災戶租金補助之發放，係以災前實際居住之自有房屋經鄉（鎮、市、區）公所
    評定為全倒或半倒者，且未接受臨時屋、國宅或軍營安置者，發給房屋所有權人
    戶內實際居住人口租金補助每人每月三千元。據此甲○○並不具備申領資格，竟
    意圖為自己不法之所有，於八十八年十一月四日，委由不知情之鄰居何鈺玲填載
    不實之「九二一震災現住戶切結證明書（所有權人用）」及「德昌中華准災戶租
    金具領切結書」二紙，並代甲○○申辦請領手續。繼於同年月二十九日，由甲○○自行填載其與麥嘉崙、麥懷恩、麥懷德均確實居住於上址之不實「九二一震災
    現住戶切結證明書（所有權人用）」，並填載「九二一震災房屋全倒（半倒）慰
    助金具領切結書」、「９２１震災戶請領住屋半毀補助金領據」、「九二一震災
    戶請領租金補助申請表」、「九二一震災戶房屋租金補助申領切結書」、「『現
    住人口』確認證明書（具領震災戶租金補助用）」等文件，據以向台中市政府詐
    領災屋半倒慰助金十萬元，及房租補助金十四萬四千元（每人每年補助三萬六千
    元，四人合計十四萬四千元），致台中市政府人員陷於錯誤，而如數發給。
二、案經臺灣臺中地方法院檢察署檢察官接獲檢舉偵查起訴。
    理  由
一、訊據被告甲○○矢口否認有何詐欺之犯行，辯稱是房客丙○○、乙○○夫妻告知
    其可申領，其始提出申領；且在房客告知慰助金僅房客可得申領時，即立刻將慰
    助金十萬元匯予房客，其不知政府所發放之補助金對象，尚有房客與房東之分，
    且申請之手續及部分文件係其授權並委託鄰居何鈺玲幫忙辦理，並未詐欺云云，
    然查：被告既任職於教育界，此為被告所自承，依其智識程度，當能了解其所填
    載文件之內容，且觀諸上揭文件內容，皆載明立切結書人或申請人須確實於九二
    一地震時居住於災區房屋之現住戶，且災屋並無出租情事，被告明知其與其夫麥
    嘉崙、子麥懷恩、女麥懷德實際並未居住於上揭災屋，此亦為被告所自承，竟漠
    視文件上所載之內容及申領資格，仍為不實之申領，是其前揭所辯，顯不足採。
    又被告係在房客丙○○、乙○○向其表示慰助金應由其等具領後，被告始將慰助
    金十萬元匯予渠二人，且證人丙○○於偵查中及本院審理時均證述其並未授權被
    告代為申領慰助金甚詳，倘若丙○○、乙○○同意由被告具領，理應由其等出具
    授權書或權利讓渡書給被告後，由被告出面具領，殊無由被告填載不實之現住戶
    切結書後具領。查被告書立不實之現住戶切結書，詐領慰助金及房租補助金，其
    有為自己不法所有之意圖甚明。又被告雖以申領手續均為鄰居何鈺玲辦理，惟被
    告於本院審理中自承除八十八年十一月四日之二紙切結書為其授權何鈺玲代為填
    寫外，其餘文件均其親自填寫，是仍無礙其詐欺犯行之成立。此外，復有內政部
    八十八年九月三十日台（八八）內社字第八八八五四六五號函及八十八年十月一
    日台（八八）內社字第八八八二三三九號函各一份、九二一震災現住戶切結書影
    本二份、德昌中華准災戶租金具領切結書、台中市政府補助九二一震災半倒戶租
    金補助印領清冊、救助金印領清冊、九二一震災戶請領租金補助申請表、九二一
    震災戶房屋租金補助申領切結書、「現住人口」確認證明書、九二一震災戶請領
    住屋半毀補助金領據、慰助金具領切結書等均為影本各一份及房屋租賃契約書一
    份附於偵查卷可稽，事證明確，被告犯行洵堪認定。
二、核被告所為，係犯刑法第三百三十九條第一項之詐欺取財罪。又依八十八年九月
    二十五日華總一義字第八八○○二二八四四○號公布之緊急命令第十一點二項規
    定：以詐欺、侵占、竊盜、恐嚇、搶奪、強盜或其他不正當之方法，取得賑災款
    項、物品或災民之財物者，按刑法或特別刑法之規定，加重其刑至二分之一，又
    該命令適用期間依第十二點規定，乃自八十八年九月二十五日至八十九年三月二
    十四日止。經查，本件被告以詐欺取得賑災款項，自應依上揭緊急命令第十一條
    第二項之規定加重其刑。其授權並委由不知情之鄰居何鈺玲代為填寫上揭二紙文
    件，並代辦申領手續，為間接正犯。爰審酌被告為上開房屋之所有權人，為實際
    之受災戶，經此地震創痛，驚魂未定，面對辛苦掙得之房屋，在一夕之間損失慘
    重，內心之遺憾實難以形容，是其思慮難免不週，且其事後已歸還該十萬元慰助
    金予房客，及其犯罪後之態度良好等一切情狀，量處如主文所示之刑。查被告前
    未曾受有期徒刑以上刑之宣告，有臺灣台中地方法院檢察署刑案資料查註紀錄表
    一份附於偵查卷可稽，其因一時失慮，偶罹刑典，經此刑之宣告，應知警惕而無
    再犯之虞，本院認以暫不執行其刑為適當，併予宣告緩刑三年，以勵自新。
據上論斷，應依刑事訴訟法第二百九十九條第一項前段、中華民國八十八年九月二十
五日華總一義字第八八００二二八四四０號緊急命令第十一條第二項、刑法第三百三
十九條第一項、第七十四條第一款、罰金罰鍰提高標準條例第一條前段，判決如主文
。
本案經檢察官劉志文到庭執行職務。
中      華      民      國    八十九    年      七      月      四      日
                                臺灣臺中地方法院刑事第四庭
                                    審判長法  官  蕭  志  鋒
                                          法  官  卓  進  仕
                                          法  官  許  月  馨
右正本證明與原本無異。
如不服本判決，應於判決送達後十日內向本院提出上訴狀，上訴於臺灣高等法院臺中
分院( 須附繕本 )。
                                    書記官
中      華      民      國    八十九    年     七       月      五      日
附錄論罪科刑法條
刑法第三百三十九條第一項：
意圖為自己或第三人不法之所有，以詐術使人將本人或第三人之物交付者，處五年以
下有期徒刑、拘役或科或併科一千元以下罰金。


司法院資訊處製作；財團法人民間司法改革基金會備份。
